【裁判字號】    95,簡上更(一),2
【裁判日期】    970409
【裁判案由】    確認本票債權不存在
【裁判全文】
臺灣臺北地方法院民事判決           95年度簡上更(一)字第2號
上  訴  人  盛安資訊股份有限公司
法定代理人  甲○○
訴訟代理人  張天欽律師
            黃子玶律師
複  代理人  歐陽勝嘉律師
被  上訴人  偉邦營造股份有限公司
法定代理人  乙○○
訴訟代理人  黃永琛律師
複  代理人  劉桂君律師
上列當事人間請求確認本票債權不存在事件，上訴人對於中華民
國93年12月31日本院臺北簡易庭93年度北簡字第5612號第一審判
決提起上訴，經最高法院發回更審，本院於97年97年3 月26日言
詞辯論終結，判決如下：
    主  文
上訴駁回。
第二審及發回前第三審訴訟費用由上訴人負擔。
    事實及理由
壹、程序方面：
一、上訴人之法定代理人原為鄭其燦，嗣於訴訟繫屬後變更為甲
    ○○；被上訴人之法定代理人原為簡向偉，於訴訟繫屬後變
    更為乙○○，均有其公司變更登記事項卡在卷可稽，茲甲○
    ○及乙○○分別於本件審理中聲明承受訴訟，核與民事訴訟
    法第176 條規定相符，應予准許。
二、卷查被上訴人於第一審及發回更審前之第二審訴訟程序中，
    雖未提出後敘「表見代理」及「李國書為上訴人公司總經理
    ，有權代理上訴人簽發票據」之攻擊防禦方法，迄本件更審
    審理中始提出。惟前者係被上訴人因應第一審及發回更審前
    第二審程序中，均未列為爭點之「上訴人授與李國書代理權
    因欠缺書面授權而無效」之攻擊防禦方法所提出；後者則係
    被上訴人順應證人李碧雲於更審程序所為證詞（證稱李國書
    對外自稱為上訴人公司總經理，見95簡上更(一)字第2 號卷第
    85頁背面）而提出。由於上訴人迄上訴最高法院後，始就「
    上訴人授與李國書代理權因欠缺書面授權而無效」多所主張
    ，而證人李碧雲亦至更審程序始為前揭證詞，被上訴人因而
    未於第一審或更審前之第二審程序中，據以提出上開攻防禦
    方法，自難苛責，如不許被上訴人於更審程序中提出上開攻
    擊防禦方法，即有失公平。依民事訴訟法第447 條第1 項但
    書第5 款規定，應准被上訴人於更審程序中提出上開攻擊防
    禦方法。上訴人請求駁回被上訴人上開攻擊防禦方法，尚有
    未洽。
貳、實體方面：
一、上訴人主張被上訴人雖持有訴外人富識系統開發股份有限公
    司（下稱富識公司）、國昇國際股份有限公司（下稱國昇公
    司）與訴外人李國書代理上訴人所共同簽發，記載票號CH48
    5880號，發票日民國92年4 月15日，票面金額新臺幣（下同
    ）4,366,583 元之本票1 紙（下稱系爭本票）。惟上訴人並
    未簽發系爭本票予被上訴人，李國書亦無簽發系爭本票之代
    理權，兩造間素無生意往來，並無簽發系爭本票之原因關係
    ，被上訴人自不得對上訴人主張票據債權。詎被上訴人持系
    爭本票，聲請本院以93年度票字第1904號裁定准許強制執行
    ，致上訴人法律地位受侵害，為此起訴請求確認被上訴人之
    系爭本票債權不存在。原審雖以李國書係上訴人變更組織名
    稱前之拓鐠實業有限公司實際負責人，有權代理上訴人簽發
    系爭本票，且兩造並非系爭本票之直接前後手，上訴人不得
    為原因關係不存在之抗辯等情由，駁回上訴人之訴。惟系爭
    本票係李國書倒填發票日期所偽造，上訴人本不負發票責任
    ；而李國書縱屬上訴人變更組織名稱前之實際出資負責人，
    亦非上訴人之代表機關，上訴人亦無選任李國書為總經理，
    復未授與其代理權；至於訴外人李碧雲擔任拓鐠實業有限公
    司董事長期間，縱有授與李國書簽發系爭本票之代理權，亦
    因未以書面為之而無效。李國書擅自代理上訴人簽發系爭本
    票，自屬無權代理，依票據法第10條第1 項規定，應自負票
    據債務，上訴人不負發票人責任。又被上訴人雖辯稱李國書
    係拓鐠實業有限公司之實際負責人，上訴人應就李國書無權
    代理簽發系爭本票，負表見代理之授權人責任云云。惟被上
    訴人以李國書係上訴人公司實際出資者，可簽發系爭本票之
    抗辯，屬代表權限有無之問題，與表見代理無關；而系爭本
    票係李國書偽造倒填日期所作成，屬不法行為，被上訴人明
    知或可得而知上開情事，即屬惡意，亦不受表見代理之保護
    ；另要式法律行為之代理須有書面授權，其表見代理亦僅可
    能在該書面有偽造或變造致第三人善意信任時，始足構成。
    李碧雲並未以書面授權李國書簽發系爭本票，系爭本票之簽
    發欠缺法定要式，即無足使他人信為有授予代理權之外觀，
    且李國書若未持有簽發票據之書面授權書，亦難使他人信其
    有簽發系爭本票之代理權。被上訴人未經李國書出示代理權
    授權書即收受系爭本票，並有重大過失。諸此均與表見代理
    之要件不符，上訴人亦無負表見代理授權人責任可言。此外
    ，兩造為系爭本票之前後手，上訴人得以原因關係不存在據
    為票據抗辯。雖被上訴人提出匯款單及借款明細表，證明上
    訴人簽發系爭本票，係交付被上訴人前任董事長簡向偉，以
    清償李國書代表拓鐠實業有限公司向簡向偉貸借之款項，並
    據以辯稱系爭本票之原因關係為借貸契約，兩造非系爭本票
    直接前後手。惟依上開匯款單可知，借款係由被上訴人匯給
    訴外人富識公司及國昇公司，並非匯給上訴人，兩造間確無
    借貸款項之原因關係。且依公司法第15條規定，公司資金不
    得貸與股東或任何他人，被上訴人違反該規定所為之借貸，
    依民法第180 條第4 款規定，不得請求返還，被上訴人之票
    據債權因此不存在；即使貸款人為簡向偉，惟簡向偉既以被
    上訴人資金支付，被上訴人與簡向偉間亦為借貸關係，同為
    違反公司法第15條規定而屬無效。而簡向偉於該借貸契約成
    立時，係上訴人公司代表人，如謂上開借款係其個人行為，
    非被上訴人公司之貸款行為，亦違反經驗法則及論理法則。
    可見上開借款並非李國書以上訴人公司名義向簡向偉個人所
    貸，被上訴人上詞所陳顯有不實。而被上訴人之貸款對象，
    不論係富識公司或國昇公司，均與上訴人無關，兩造間自無
    簽發系爭本票之原因關係，被上訴人不得對上訴人行使系爭
    本票債權；況上開貸款其中300 萬元係貸給李國書，與上訴
    人無關，若被上訴人既知此情，猶對上訴人主張票據關係，
    亦屬惡意，依票據法第14條規定，仍不得享有票據上權利。
    原判決駁回上訴人請求確認系爭本票債權不存在之訴，有所
    違誤，爰提起上訴，聲明請求(一)廢棄原判決；(二)確認被上訴
    人對上訴人之系爭本票債權不存在等情。
二、被上訴人則以上訴人於92年4 月間之登記負責人雖為李碧雲
    ，惟當時李國書係上訴人公司實際負責人，經李碧雲授權處
    理公司全部事務，並擔任總經理，自有為上訴人簽發系爭本
    票之代理權，系爭本票係李國書代理上訴人所簽發，用以清
    償91年至92年4 月間上訴人向被上訴人總經理簡向偉個人借
    款結算後之金額，則系爭支票既為上訴人有權簽發票據之人
    所簽發，而擔任票據共同發票人，上訴人自應依票據法第5
    條規定，就票據上所載文義連帶負責。又縱認李國書無簽發
    系爭本票之代理權，惟其既為上訴人公司之實際負責人，對
    外代表公司為營業上必要之一切行為，上訴人顯亦以自己之
    行為表示以代理權授予李國書，依法亦應負授權人之責。另
    系爭本票係李國書代理上訴人簽發交付簡向偉，再由簡向偉
    轉讓被上訴人行使權利，兩造間就系爭本票並非直接前後手
    ，上訴人本不得主張票據法第13條之原因關係抗辯。況被上
    訴人確有將借款匯給李國書指示之富識公司及國昇公司，系
    爭本票顯具有原因關係等語，資為抗辯，並聲明請求駁回上
    訴。
三、兩造不爭執之事實：
  (一)上訴人名稱原為拓鐠實業有限公司，於民國92年6 月30日，
    變更組織為股份有限公司，並更名為盛安資訊股份有限公司
    ，此有上訴人之公司變更登記表在卷可稽（原審卷第9 頁）
    。
  (二)被上訴人持有富識公司、國昇公司與李國書代理上訴人所共
    同簽發之系爭本票，並聲請本院以93年度票字第1904號號裁
    定准許強制執行，為兩造所不爭執，並有系爭本票影本在卷
    可稽，復經本院調閱上開本票裁定卷宗，查閱屬實。
  (三)上訴人自91年2 月20日起至92年5 月25日止，登記之董事為
    李碧雲，而李碧雲之弟為李國書，系爭本票為李國書以富識
    公司負責人身分，及代理上訴人、國昇公司所簽發，且上訴
    人自92年6 月30日變更組織為股份有限公司後，李國書並擔
    任上訴人之董事，任期至95年6 月29日止，為兩造所不爭執
    ，有上訴人公司變更登記表在卷足憑，亦經證人李碧雲、李
    國書結證屬實。
四、本件爭點：
  (一)系爭本票是否李國書所偽造？
  (二)李國書有無為上訴人簽發系爭本票之代理權？
  (三)上訴人應否就李國書簽發系爭本票，負表見代理之授權人責
    任？
  (四)兩造是否系爭本票之直接前後手？上訴人為票據原因關係不
    存在之抗辯，有無理由？
  (五)上訴人主張票據法第14條規定之惡意抗辯，有無理由？
五、經查：
  (一)系爭本票是否李國書所偽造部分：
  1.上訴人主張系爭本票係李國書倒填日期所偽造，無非係以：
    被上訴人所陳92年4 月15日，曾與簡向偉會算91年至92年4
    月期間之借款等情，及其所提出之借款明細表（見94年度簡
    上10 7卷101 頁），應屬不實。因被上訴人係於更審前二審
    辯論終結後，於94年11月5 日始以陳報狀提出，若確有該會
    算及借款明細表相關文件，被上訴人應早於一審一開始即提
    出，其於更審前二審辯論終結後始提出，顯屬嗣後製作之情
    事；而自上開借款明細表觀察，被上訴人謂 (第四筆)91 年
    9 月16日之借款400 萬元，僅於91年11月29日還100 萬元。
    但91年12月10日，富識公司尚有返還被上訴人300 萬元，故
    並無欠款本金300 萬元之事實。足可推知被上訴人係於訴訟
    中製做上開明細表時，將匯予李國書個人之300 萬元加入為
    上訴人公司之借款，然後滋生300 萬元之欠款；況依被上訴
    人所言，借款明細表謂利息結算至92年4 月21日，則借款若
    屬實，應是92年4 月21日即會提示要求返還，並即聲請本票
    裁定強制執行。惟被上訴人為本票裁定之聲請，是93年1 月
    13日提出，且謂92年12月31日提示，但上訴人公司從未於92
    年12月31日接到票據提示，被上訴人裁定聲請狀此提示之表
    示顯有虛偽；故李國書應是92年12月或93年1 月間簽發此系
    爭本票，而將票據發票日往前倒填為92年4 月15日等情，為
    其論據。
  2.惟按票據法第15條所謂票據之偽造，係指以行使之目的，假
    冒他人名義而為票據行為。觀諸系爭本票發票人欄，係記載
    「拓鐠實業有限公司李碧雲  李國書代」，其旨趣已表明該
    紙本票係李國書代理拓鐠實業有限公司代表人李碧雲所簽發
    ，而李碧雲亦於本件審理中之96年2 月9 日到庭證稱伊為拓
    鐠實業有限公司掛名負責人而已，該公司全部事務，包括簽
    名、用印、接洽事務，均由李國書處理等語（見95簡上更(一)
    第2 號卷第85頁背面），亦表明伊同意僅擔任登記負責人，
    公司全部事務則由李國書全權處理之意旨，則李國書以上開
    發票人欄之記載形式，代理拓鐠實業有限公司簽發系爭本票
    ，並不能認係假冒他人名義簽發票據，顯與票據之偽造有間
    。至於系爭本票所載發票日期，與實際簽發日期縱有不符，
    僅涉及票據債務何時發生之問題，與票據是否偽造尚屬無涉
    。否則實務上常見之遠期支票，豈非均屬偽造？再者，訴訟
    當事人於訴訟進行中，未適時提出證據，其原因非僅一端，
    要不能逕認所提證據必屬不實。被上訴人固於本件更審前之
    94年11月15日，始具狀提出上開借款明細表，惟縱使與證據
    適時提出原則有違，亦非可逕認該借款明細表必然有假。況
    被上訴人於提出上開借款明細表同時，亦附具與該借款明細
    表互核相符且為上訴人不爭執真正之匯款單據及存摺交易紀
    錄，益徵尚不能因被上訴人迄更審前第二審言詞辯論終結後
    始提出上開借款明細表，即認定被上訴人所陳92年4 月15日
    曾與簡向偉會算91年至92年4 月期間之借款等情為虛偽，或
    認其所提出之借款明細表為不實。此外，依上開借款明細表
    所載，富識公司於91年12月10日返還被上訴人300 萬元，係
    抵充91年11月18日貸借之300 萬元。上訴人逕以上詞陳稱91
    年12月10日富識公司尚有返還偉邦公司300 萬元，故被上訴
    人無欠款本金300 萬元事實，足可推知被上訴人係於訴訟中
    做此明細表時，將匯予李國書個人之300 萬元加入為上訴人
    公司之借款，然後滋生300 萬元之欠款云云，尚無可取。末
    者，被上訴人未於所貸借之款項止息日提示系爭本票，亦未
    即持系爭本票聲請裁定准許強制執行，尚涉及其主觀之意願
    或處理事務之態度，亦不能僅因被上訴人於止息日後未提示
    系爭本票，或逾數月始提示，或逾數月始聲請本票裁定准許
    強制執行，即認定被上訴人聲請本票裁定時，有為虛偽之表
    示。況縱使被上訴人於聲請本票裁定時，所陳提示日期為不
    實，亦與系爭本票是否偽造無關。是綜上所述，上訴人以前
    詞主張系爭本票應係李國書於92年12月或93年1 月間簽發，
    並將票據發票日往前倒填為92年4 月15日，系爭本票係屬偽
    造等情，尚無可採。
  (二)李國書有無為上訴人簽發系爭本票之代理權部分：
  1.被上訴人雖辯稱李國書為拓鐠實業有限公司之實際負責人，
    當然有代理拓鐠實業有限公司簽發系爭本票之權限云云。惟
    所謂實際負責人，尚非有限公司之法定代表機關，並無當然
    有為公司為法律行為之代表權或代理權，被上訴人此部分所
    辯，尚無依據。
  2.被上訴人又辯稱李國書為拓鐠實業有限公司之總經理，自有
    為該公司簽發系爭本票之代理權。惟不但為上訴人所否認，
    且被上訴人指李國書係總經理，無非係以李碧雲於96年2 月
    9 日到庭之證述為據。惟李碧雲係經本院詢以「李國書對外
    以何名義？」，而答稱「拓鐠公司的總經理」等語，並非證
    稱李國書係經拓鐠實業有限公司委任擔任總經理一職，可見
    李碧雲上詞所陳，僅能證明李國書對外有以拓鐠公司總經理
    頭銜處理事務之事實，尚不能據以證明李國書與拓鐠實業公
    司間有總經理之聘僱或委任關係存在。況李碧雲於同日尚證
    稱其擔任拓鐠實業有限公司代表人期間，完全不知公司事務
    。則當時拓鐠實業有限公司亦顯無由代表人代為委任總經理
    之可能。準此以觀，被上訴人指稱李國書為拓鐠實業有限公
    司總經理云云，並無可採。則其據以辯稱李國書有為拓鐠實
    業有限公司簽發系爭本票之代理權，亦屬無據。
  3.被上訴人另辯稱李國書係經李碧雲授權處理拓鐠實業有限公
    司全部事務，自有為該公司簽發系爭本票之代理權云云。惟
    按為委任事務之處理，須為法律行為，而該法律行為，依法
    應以文字為之者，其處理權之授與，亦應以文字為之。其授
    與代理權者，代理權之授與亦同。民法第531 條定有明文。
    次按本票為文義證券，應記載其為本票之文字、一定之金額
    、無條件擔任支付、發票年、月、日，由發票人簽名，票據
    法第120 條第1 項亦有明定。欠缺上開應記載事項之一者，
    依同法第11條第1 項前段，其票據無效。則本票之發票行為
    ，屬依法應以文字為之之法律行為，苟有對本票之發票行為
    授與代理權者，依上說明，其代理權之授與，即應以文字為
    之。否則，其授權即不依法定方式為之，依民法第73條前段
    規定，自屬無效。查被上訴人迄未舉證證明拓鐠實業有限公
    司曾有出具授權李國書代理簽發系爭本票之書面授權文書，
    上訴人並否認有該書面，則依上揭說明，即難認李國書簽發
    系爭本票，係本於拓鐠實業有限公司有效授與之代理權而為
    。被上訴人此部分所辯，亦無可取。
  4.綜上所述，本件尚無證據證明李國書有為上訴人簽發系爭本
    票之代理權，則上訴人指稱李國書簽發系爭本票，係無權代
    理一節，為可採信。
  (三)上訴人應否就李國書簽發系爭本票，負表見代理之授權人責
    任部分：
  1.按由自己之行為表示以代理權授與他人，或知他人表示為其
    代理人而不為反對之表示者，對於第三人應負授權人之責任
    。但第三人明知其無代理權或可得而知者，不在此限。民法
    第169 條定有明文，此為兩造所稱表見代理之依據。而無權
    代理人為票據行為時，如其行為具備上開表見代理規定之要
    件時，可否適用上開規定令本人負授權人之責任？票據法固
    無明文規定。惟就票據行為之要式性及文義性特性觀之，票
    據行為較諸一般法律行為更注重要式及外觀，故在一般法律
    行為，表見代理既得成立，則於票據行為，當然更能成立。
    是故上開民法表見代理之規定，於票據行為亦可適用。
  2.被上訴人辯稱李國書既為上訴人公司之實際負責人，對外代
    表公司為營業上必要之一切行為，上訴人顯以自己之行為表
    示以代理權授予李國書，依法應就系爭本票負授權人之責等
    語，固為上訴人所否認。惟「公司．．．許他人使用自己支
    店名義與第三人為法律行為，即係民法第一百六十九條所謂
    ，表示以代理權授與他人之行為，如無同條但書情形，對於
    第三人自應負授權人之責任」，為最高法院28年上字第1573
    號判例揭示之意旨。同理，如公司允許他人以公司自己之名
    義，與第三人為法律行為，亦應認係表示以代理權授與該他
    人之行為。經查，拓鐠實業有限公司於91年2 月20日起至92
    年5 月25日止，代表公司之負責人為李碧雲，已如前述；而
    李碧雲於本件審理中之96年2 月9 日到庭證稱，伊為拓鐠實
    業有限公司掛名負責人而已，該公司全部事務，包括簽名、
    用印、接洽事務，均由李國書處理等語（見95簡上更(一)第2
    號卷第85 頁 背面），顯見李碧雲於擔任拓鐠實業有限公司
    代表人期間，係同意李國書以拓鐠實業有限公司名義，對外
    為法律行為。準此以觀，李國書於李碧雲尚擔任拓鐠實業有
    限公司代表人期間內之92年4 月15日，以拓鐠實業有限公司
    之名義簽發系爭本票，而與持票人為票據法律行為，縱屬無
    權代理，其為發票人之拓鐠實業有限公司仍應負授權人之責
    任。
  3.至於上訴人主張系爭本票係李國書偽造倒填日期所作成，屬
    不法行為，被上訴人明知或可得而知上開情事，即屬惡意，
    不受表見代理之保護云云。惟上訴人並不能證明系爭本票係
    偽造倒填日期所作成，已詳述如前，則上訴人此部分主張，
    顯屬無據。
  4.上訴人雖另主張要式法律行為之代理須有書面授權，其表見
    代理亦僅可能在該書面有偽造或變造致第三人善意信任時，
    始足構成。李碧雲並未以書面授權李國書簽發系爭本票，系
    爭本票之簽發欠缺法定要式，即無足使他人信為有授予代理
    權之外觀，且李國書若未持有簽發票據之書面授權書，亦難
    使他人信其有簽發系爭本票之代理權云云，否認其應負授權
    人責任。惟票據行為之表見代理，依上開民法之規定，只須
    本人之行為表示以代理權授與他人，或知他人表示為其代理
    人而不為反對之表示；及法律行為相對人為善意無過失，即
    足當之。此於要式法律行為或非要式法律行為，並無不同。
    是要式法律行為之表見代理，非必以授權書面有偽造、變造
    致第三人善意信任為要件。此徵諸民法第167 條規定，代理
    權係以法律行為授與者，其授與得選擇向代理人以意思表示
    為之即可，並無以向代理人對之為代理行為之第三人為意思
    表示為必要，亦可明瞭。是上訴人此部分主張，亦非有據。
  5.上訴人固又主張被上訴人未經李國書出示代理權授權書即收
    受系爭本票，有重大過失，上訴人無須負表見代理之授權人
    責任云云。惟查被上訴人係經由當時之代表人簡向偉收受系
    爭本票；而李國書於93年7 月21日到庭證稱，其與上訴人前
    任代表人簡向偉是朋友關係等語（見93年度北簡字第5612號
    卷第63頁）；再觀諸被上訴人所提出之上開借款明細表所載
    ，李國書以拓鐠實業有限公司名義向簡向偉借款，僅91年4
    月30日至92年4 月14日未及一年期間，即多達9 筆，金額高
    達2,110 萬元，其中已經清償者，計有8 筆，金額達1,810
    萬元，可見李國書與簡向偉之來往相當密切，亦有相當之信
    賴關係。則簡向偉對於拓鐠實業有限公司全部事務均經李碧
    雲同意由李國書全權處理之情，應非不知。準此，於簡向偉
    知悉李國書有權處理拓鐠實業有限公司全部事務，且對簡向
    偉有相當之信賴關係之情形下，李國書於92年4 月15日簽發
    系爭本票時，簡向偉未向李國書要求出示代理權之授權書面
    ，應難認有何過失。是上訴人上詞主張被上訴人未經李國書
    出示代理權授權書面即收受系爭本票，有重大過失云云，並
    無可取。
  6.據上所述，上訴人主張其不須負表見代理之授權人責任，尚
    不足取；被上訴人辯稱上訴人應就李國書無權代理簽發系爭
    本票，對被上訴人負授權人責任等語，為可採信。
  (四)兩造是否系爭本票之直接前後手，及上訴人為票據原因關係
    不存在之抗辯，有無理由部分：
  1.上訴人主張兩造係系爭本票之直接前後手，無非係以：上開
    借款係由被上訴人公司匯予富識公司，非匯給上訴人；又依
    公司法第15條規定，公司之資金不得貸與股東或任何他人，
    被上訴人違反公司第15條，依民法第180 條第4 款，本不得
    請求返還，被上訴人之票據債權因此不存在；而即使依被上
    訴人之主張，貸與人為簡向偉，但簡向偉既以被上訴人資金
    支付，其與簡向偉亦為借貸關係，亦違反公司法15條之規定
    而屬無效；再簡向偉既為上訴人公司負責人，其謂係自行貸
    款，而非被上訴人公司貸款，違反經驗法則及論理法則，此
    觀匯款之借、還均為富識公司與被上訴人間均明。而公司負
    責人為意思表示，又由公司借、還款，自屬公司之貸款而非
    負責人之個人貸款等情，為其論據（見95簡上更(一)字第2 號
    卷第99頁）。
  2.被上訴人則辯稱李國書於93年7 月21日到庭證稱簽發系爭本
    票之原因，係伊代表拓鐠實業有限公司向簡向偉借款，可見
    系爭本票係李國書簽發交付簡向偉個人，兩造間並非系爭本
    票之前後手等語。
  3.經查，兩造均是認李國書簽發系爭本票當時，簡向偉係上訴
    人之代表人。則上訴人當時對外所為法律行為，自均由簡向
    偉代表為之。於此情形，簡向偉所為法律行為，如涉及與上
    訴人相關之事項，究竟其係以個人名義為法律行為，或係代
    表上訴人為法律行為，外觀上尚非易於判斷，自應以為法律
    行為之雙方當事人意思為斷。
  4.查李國書於93年7 月21日到庭證稱：「（問：拓鐠與偉邦有
    無票據交易？）我與被告公司總經理是朋友，我向被告公司
    總經理借錢，我會以公司名義開票給他」、「（問：被告公
    司總經理姓名為何？）簡向偉」、「（問：為何簽發系爭本
    票？）我向被告公司總經理借錢，92年4 月間結算金額時所
    簽發」、「（問：簽系爭本票原因？）我代表公司向偉邦公
    司總經理借貸，公司要用錢」等語（見93年度北簡字第5612
    號卷第62至64頁），已多次表明係向簡向偉個人借款，且簽
    發系爭票據係為清償該借款。據此，應可認無論李國書為上
    開借貸或簽發交付系爭本票，均係以簡向偉個人，而非以被
    上訴人為法律行為之相對人。則系爭本票既非由上訴人簽發
    交付予被上訴人，兩造間即無直接前後手之關係。被上訴人
    同此意旨之抗辯，尚非無據。
  5.雖上訴人以前詞主張兩造始為系爭本票之前後手，惟上訴人
    所陳「上開借款係由被上訴人公司匯予富識公司，非匯給上
    訴人」一節，僅屬借款資金流向之問題；而上訴人所陳「公
    司法第15條規定，公司之資金不得貸與股東或任何他人，被
    上訴人違反公司第15條，依民法第180 條第4 款，本不得請
    求返還，被上訴人之票據債權因此不存在」一節，則屬被上
    訴人可否請求返還上開借款問題；另上訴人所陳「縱依被上
    訴人之主張，貸與人為簡向偉，但簡向偉既以被上訴人資金
    支付，其與簡向偉亦為借貸關係，亦違反公司法15條之規定
    而屬無效」一節，亦屬簡向偉是否與上訴人公司成立借貸關
    係，及該借貸關係之效力問題；均與兩造是否為系爭本票之
    直接前後手，尚無直接關聯。
  6.至於上訴人所陳「簡向偉既為上訴人公司負責人，其謂係自
    行貸款，而非被上訴人公司貸款，違反經驗法則及論理法則
    ，此觀匯款之借、還均為富識公司與被上訴人間均明。而公
    司負責人為意思表示，又由公司借、還款，自屬公司之貸款
    而非負責人之個人貸款」一節，經查，借款之交付，法無明
    文須由貸與人以自己之財產為之，貸與人委由第三人逕將借
    款交付借用人或其指定之人，乃常見之例。自不能單憑借款
    由何人交付之事實，推定該交付人即為借貸契約之貸與人。
    而公司之法律行為雖應由代表人為之，惟公司代表人所為法
    律行為，並非均屬公司之法律行為，仍須以該代表人及其法
    律行為相對人之意思為斷，已如前述。準此可知以上開借款
    交付及返還時，簡向偉雖為被上訴人之代表人，上開借款係
    由被上訴人匯款交付，返還時亦匯入被上訴人之帳戶等情，
    仍不足以推認該借貸契約之貸與人必為被上訴人。參以證人
    李國書迭次證稱上開借款係向簡向偉借用等語，而上訴人就
    此亦均未提出反證證明此項證詞有何虛偽等情，益徵上訴人
    上詞所陳，尚不足據以認定上開借款之貸與人即為被上訴人
    。
  7.上訴人既未證明被上訴人為上開借款之貸與人，則其逕謂系
    爭本票係由被上訴人簽發交付上訴人，兩造間為系爭本票直
    接前後手之主張，即無可採。
  8.按票據債務人不得以自己與發票人或執票人之前手間所存抗
    辯之事由對抗執票人，票據法第13條前段定有明文。依上論
    述，既不能認定兩造為系爭本票之直接前後手，則上訴人即
    不得以兩造間無簽發系爭本票之原因關係，據以否認其票據
    債務。上訴人為原因關係不存在之抗辯，並無理由。
  (五)上訴人主張票據法第14條規定之惡意抗辯，有無理由部分：
  1.上訴人固主張「上開貸款其中300 萬元係貸給李國書，與上
    訴人無關，若被上訴人既知此情，猶對上訴人主張票據關係
    ，亦屬惡意，依票據法第14條規定，仍不得享有票據上權利
    」云云。惟按借款之交付，非以交付借用人為必要，貸與人
    逕將借款交付借用人指定之人，亦屬常見之例。是以上開貸
    款其中300 萬係匯至李國書帳戶之事實，並不足以推認該30
    0 萬元之款項係以李國書為借用人。上訴人認上開借款中之
    300 萬元係李國書所借，尚不足採。則上訴人據以主張被上
    訴人知悉上開借款中之300 萬元係李國書所借，猶對上訴人
    主張票據關係，係屬惡意，依票據法第14條規定，被上訴人
    不得享有系爭本票權利云云，亦非可取。
六、綜上所述，被上訴人為系爭本票執票人，上訴人應就系爭本
    票對被上訴人負表見代理之授權人責任，上訴人所為系爭本
    票係屬偽造、兩造間無簽發系爭本票之原因關係、被上訴人
    依票據法第14條規定不能享有系爭本票權利等抗辯，復均無
    可採，而本票發票人應照本票文義擔保付款，票據法第124
    條準用同法第29條第1 項前段亦定有明文，則被上訴人自得
    對上訴人主張系爭本票之票據債權，從而，上訴人訴請確認
    被上訴人之系爭本票債權不存在，為無理由，不應准許。原
    審為上訴人敗訴之判決，理由雖有不同，惟結論並無二致，
    上訴論旨指摘原判決不當，求予廢棄改判，為無理由，應予
    駁回。
七、本件事證已臻明確，兩造其餘攻擊防禦及舉證，經核與前開
    判斷無影響，爰不逐一論述，附此敘明。
八、據上論結，本件上訴為無理由，依民事訴訟法第436 條之1
    第3 項、第449 條第2項、第78條，判決如主文。
中    華    民    國    97    年    4     月    9     日
                   民事第三庭  審判長法  官  張靜女
                                     法  官  賴錦華
                                     法  官  黃明發
以上正本係照原本作成
如對本判決上訴，須於判決送達後20日內向本院提出上訴狀，同
時表明上訴理由，上訴理由須以適用法規顯有錯誤且所涉及之法
律見解具有原則上之重要性為限，經本院許可後提起第三審上訴
；如已於本判決宣示後送達前提起上訴者，應於判決送達後10日
內補具上訴理由（均須按他造當事人之人數附繕本）。
中    華    民    國    97    年    4     月    9     日
                                     書記官 陳怡如


司法院資訊處製作；財團法人民間司法改革基金會備份。
